臺灣高等法院臺中分院民事判決　　　九十二年度上易字第四二一號
　　　上　訴　人　　丁○○
　　　被　上訴人　　戊○○
　　　訴訟代理人　　辛○○
　　　　　　　　　　庚○○
右當事人間清償債務事件，上訴人對於中華民國九十二年九月十六日臺灣彰化地方法
院第一審判決（九十二年度訴字第四三九號），提起上訴，本院於中華民國九十三年
三月十七日辯論終結，判決如左：
　　　主　　　文
原判決廢棄。
被上訴人應給付上訴人新台幣陸拾萬元及自民國九十二年三月十八日起至清償日止，
按週年利率百分之五計算利息。
第一、二審訴訟費用由被上訴人負擔。
　　　事實及理由
一、上訴人起訴主張：兩造於民國（以下同）八十六年九月八日簽訂土地合建房屋契
    約書，由被上訴人提供所有坐落彰化縣北斗鎮○○段一○二七號土地，由上訴人
    興建房屋。簽約日上訴人並即簽發上海商業銀行員林分行付款，面額各新台幣（
    以下同）三十萬元支票二紙（票號ＹＣ－0000000、ＹＣ－000000
　　0）交被上訴人充保證金。嗣並經被上訴人之子己○○兌領；惟系爭土地於簽約
　　前，即因上訴人及其子己○○向台灣銀行借款，設定本金最高額一千八百萬元回
　　之抵押權本票。屢經上訴人催告被上訴人提出抵押權人同意書，以便申請拆除舊
　　有地上建物之拆除執照及建築執照，被上訴人均未提出，上訴人乃於九十年十月
　　二十四日以存證信函通知被上訴人解除契約，被上訴人自應依合建契約第十二條
　　約定返還保證金六十萬元及遲延利息。爰請求被上訴人應給付上訴人六十萬元及
　　自起訴狀繕本送達翌日起至清償日止，按週年利率百分之五計算之息云云。經原
　　審判決駁回上訴人之訴，上訴人上訴請求原判決廢棄。被上訴人應給付上訴人六
　　十萬元及自起訴狀繕本送達翌日起至清償日止，按週年利率百分之五計算之利息
　　。（上訴人原起訴請求被上訴人應給付其一百萬元及遲延利息（其中六十萬元係
　　保證金，其餘四十萬元係拆除舊建物之費用），均為原審駁回上訴人之請求，上
　　訴人原均不服上訴，嗣撤回拆除舊建物費用四十萬及遲延利息之上訴）。
二、被上訴人則以：其係獲上訴人保證一定可以蓋成系爭合約上之六棟房屋始簽下系
    爭合約。系爭合約並未約定被上訴人應提出抵押權人銀行同意書，伊無義務提供
    抵押權人同意書。上訴人亦從未定期催告被上訴人提供該同意書。伊自始未收受
    六十萬元保證金，自無返還該保證金之義務云云置辯。並請求駁回上訴人之上訴
    。
三、上訴人主張兩造於八十六年九月八日簽訂系爭契約書，由被上訴人提供所有系爭
    土地，與上訴人合建房屋之事實，為被上訴人所不爭執，並有上訴人提出之系爭
    契約書影本在卷可稽，堪可信為真實。茲兩造爭議所在為，被上訴人是否曾收受
    上訴人交付之系爭三十萬元支票二紙？被上訴人有無提供系爭土地抵押權人同意
    書之義務？上訴人是否曾定期催告被上訴人提供抵押權人同意書，被上訴人未遵
    期提出，而得解除契約請求被上訴人返還保證金。
　(一)經查依系爭土地合建房屋契約書第十條記載：「保證金：(一)甲（指被上訴人）乙
　　（指上訴人）雙方簽訂本契約同時乙方交付甲方保證金新台幣陸拾萬元，八十六
　　年十月二十三日面額拾萬元，八十六年十一月八日面額拾萬元票據計貳張。
　　（ＮＯＹＣ0000000、ＹＣ0000000上海商銀員林分行）。．．．
　　」，有前開契約書影本在原審卷可稽，被上訴人並在該條款上蓋印表明曾收受之
　　意旨。經本院函請系爭支票付款銀行上海商業儲蓄銀行股份有限公司員林分公司
　　檢送系爭支票影本，系爭支票係經被上訴人之子己○○託收兌付，有該支票影本
　　二紙在本院卷可稽。查被上訴人既曾收受系爭三十萬元支票二紙，不論收受後係
　　基於何原因交付其子，惟該等支票既經兌付，即可認定被上訴人確曾收受上訴人
　　支付之六十萬元合建保證金無訛。
  (二)按土地上舊建物拆除，建造新建物時，主管機關依建築法第二十五條核發拆除執
    照，應令申請人檢具建築物所有權狀，建築物設有他項權利者，並應取得他項權
　　利關係人同意證明文件，憑以審定，為內政部6.（）台內營字第一五九三
　　三四號函釋在案。又經債權人出具同意書，同意在被法院假扣押查封之土地上建
　　築者，即可認為不影響假扣押查封之效力，應准予申請新建、改建，亦經內政部
　　11.台內營字第八五○七四四二號函釋在案。本案被上訴人於八十二年十一月
　　二十六日提供系爭一○二七號土地、為台灣銀行設定本金最高額一千八百萬元之
　　抵押權，嗣經台灣銀行於八十八年二月二十三日聲請原審法院查封在案，有上訴
　　人提出之土地謄本在原審卷可稽。依系爭合建契約書第三條所載：「有關建築申
　　請施工辦理各項應辦事項手續甲方（被上訴人）同意委由乙方（上訴人）全權辦
　　理約定如下：一、甲方應按照乙方通知之期限內交付有關證件，如（印）鑑證明
　　，身分資料、土地所有權狀等文件，出面辦理，鑑界申請建築執照等免費提供乙
　　方使用。」雖抵押權人同意書未明載在內；惟依該條約定意旨以觀，應係指申辦
　　建築執照等所需有關文件應由被上訴人提供，契約所列土地所有權狀等僅係例示
　　規定而已，並非其他所需文件被上訴人即無提供之義務。何況系爭土地係被上訴
　　人所有，且係其提供台灣銀行設定抵押，亦惟其有權請台灣銀行出具同意書。茲
　　上訴人既委請證人即申辦執照之建築師甲○○催請被上訴人於拆除系爭土地上之
　　舊建物拆除前提出抵押權人同意書，然被上訴人迄未提出等情，復經證人甲○○
　　，丙○○、乙○○分別證述在卷。而系爭土地上舊建築業經上訴人拆除，復為被
　　上訴人所不爭執，從而上訴人於九十年十月二十四日以被上訴人未依約履行函告
　　被上訴人解除契約洵屬有據。
四、系爭契約既經解除，上訴人請求被上訴人返還所受領之保證金六十萬元，及自起
    訴狀繕本送達翌日即九十二年三月十八日至清償日止，按週年利率百分之五計算
    利息，為有理由。原判決遽行駁回上訴人之起訴，尚有未合，上訴意旨指摘原判
    決不當，請求廢棄改判為有理由。本院應將原判決廢棄改判如主文第二項所示。
據上論結，本件上訴為有理由，依民事訴訟法第四百五十條、第七十八條，判決如主
文。
中　　　華　　　民　　　國　　九十三　　年　　　三　　　月　　三十一　　日
~B1民事第六庭審判長法　官　吳火川
~B2　　　　　　　　法　官　饒鴻鵬
~B3　　　　　　　　法　官　吳惠郁
右為正本係照原本作成。
不得上訴。
~B　　　　　　　　書記官　郭文華
中　　　華　　　民　　　國　　九十三　　年　　　四　　　月　　　五　　　日
　　　　　　　　　　　　　　　　　　　　　　　　　　　　　　　　　　　　Ｂ
